ACORDAO-COMPLETO-2448801

ACÓRDÃO 8769/2021 ATA 21/2021 - PRIMEIRA CÂMARA

VISTOS, relatados e discutidos estes autos em que se aprecia recursos de reconsideração interpostos por Márcio Lima de Paula e Mário Augusto Lopes Moysés contra o Acórdão 4268/2020-TCU-Primeira Câmara, por meio do qual o Tribunal julgou irregulares as contas do primeiro recorrente, imputou-lhe débito e multa com fundamento no art. 57 da Lei 8.443/1992, bem como aplicou ao segundo recorrente multa com fundamento no art. 58 da mesma lei,
ACORDAM os Ministros do Tribunal de Contas da União, reunidos em Sessão da Primeira Câmara, diante das razões expostas pelo Relator, com fundamento nos arts. 32, inciso I, e 33 da Lei 8.443/1992:
9.1. conhecer e negar provimento ao recurso de reconsideração interposto por Mário Augusto Lopes Moysés;
9.2. conhecer e dar parcial provimento ao recurso de reconsideração interposto por Márcio Lima de Paula para:
9.2.1. excluir do de¿bito de que trata o item 9.2 do Acórdão 4268/2020-TCU-Primeira Câmara as despesas comprovadas na fase recursal, indicadas na fundamentac¿a¿o, atribuindo-se a seguinte composic¿a¿o a¿ di¿vida remanescente:
	VALOR (R$) 
	DATA 

	R$ 43.050,00 (D) 
	2/7/2009  

	R$ 258,67 (C) 
	2/7/2009  

9.2.2. reduzir de R$ 200.000,00 para R$ 35.000,00 o valor da multa aplicada ao recorrente pelo item 9.3 do acórdão recorrido.
9.3. dar ciência deste acórdão aos recorrentes e à Procuradoria da República em Minas Gerais.

Recursos de reconsideração interpostos contra decisão que julgou contas irregulares e imputou débito e multas em razão de irregularidades na execução de convênio para a realização de evento festivo.

Primeira Câmara

Ministério do Turismo.

3. Responsáveis/Recorrentes:
3.1. Responsáveis: Márcio Lima de Paula (XXX.460.956-XX); Mário Augusto Lopes Moysés (XXX.055.648-XX); Marta Feitosa Lima Rodrigues (XXX.407.093-XX).
3.2. Recorrentes: Márcio Lima de Paula (XXX.460.956-XX); Mário Augusto Lopes Moysés (XXX.055.648-XX).

13.1. Ministros presentes: Walton Alencar Rodrigues (Presidente), Bruno Dantas (Relator), Vital do Rêgo e Jorge Oliveira.
13.2. Ministro-Substituto convocado que não participou da votação: Augusto Sherman Cavalcanti.
13.3. Ministro-Substituto presente: Weder de Oliveira.

BRUNO DANTAS

Ministro Walton Alencar Rodrigues.

Cuidam os autos de recursos de reconsideração interpostos por Márcio Lima de Paula (peças 76 a 93) e Mário Augusto Lopes Moysés (peça 94) contra o Acórdão 4268/2020-TCU-Primeira Câmara.
A tomada de constas especial que deu origem a estes autos foi instaurada pelo Ministério do Turismo (MTur) em razão da impugnação total de despesas do Convênio 330/2009 (Siafi 703.534) , firmado com o município de Jaguaraçu/MG, para o evento intitulado "XXVIII Cavalgada de Jaguaraçu/MG". 
A deliberação recorrida, relatada pelo Min. Walton Alencar Rodrigues, apresentou o seguinte teor: 
'9.1. rejeitar as alegações de defesa de Márcio Lima de Paula; 
9.2. julgar irregulares as contas de Márcio Lima de Paula, com fundamento nos arts 1º, inciso I, 16, III, 'c', 19 e 23, III, da Lei 8.443/1992, e condená-lo ao pagamento da quantia a seguir especificada, com a fixação do prazo de quinze dias, a contar da notificação, para que comprove, perante o Tribunal (art. 214, inciso III, alínea 'a', do Regimento Interno do TCU) , o recolhimento da dívida ao Tesouro Nacional, atualizada monetariamente e acrescida dos juros de mora, calculados a partir da data discriminada, até a data do recolhimento, na forma prevista na legislação em vigor; 
	VALOR (R$) 
	DATA

	200.000,00 (D) 
	2/7/2009

	258,67 (C) 
	2/7/2009

Valor atualizado até 12/4/2017: R$ 437.440,78 (peça 43) 
9.3. aplicar a Márcio Lima de Paula a multa individual prevista no art. 57, da Lei 8.443/1992, no valor de R$ 200.000,00 (duzentos mil reais) , com a fixação do prazo de quinze dias, a contar da notificação, para que comprove, perante o Tribunal (art. 214, inciso III, alínea 'a', do Regimento Interno) , o recolhimento da dívida ao Tesouro Nacional, atualizada monetariamente, desde a data do presente acórdão até a do efetivo recolhimento, se for paga após o vencimento, na forma da legislação em vigor; 
9.4. aplicar a Mário Augusto Lopes Moysés e a Marta Feitosa Lima Rodrigues multas individuais, com base no art. 58, inciso II, da Lei 8.443/1992, nos valores de R$ 20.000,00 (vinte mil reais) , com a fixação do prazo de quinze dias, a contar da notificação, para que comprovem, perante o Tribunal (art. 214, inciso III, alínea 'a', do Regimento Interno) , o recolhimento das dívidas ao Tesouro Nacional, atualizadas monetariamente, desde a data do presente acórdão até a do efetivo recolhimento, se forem pagas após o vencimento, na forma da legislação em vigor; 
9.5. autorizar a cobrança judicial das dívidas, caso não atendidas as notificações, nos termos do artigo 28, II, da Lei 8.443/1992, c/c o artigo 219, inciso II, do Regimento Interno do TCU;
9.6. encaminhar cópia desta deliberação ao Procurador-Chefe da Procuradoria da República no Estado de Minas Gerais, nos termos do art. 16, § 3º, da Lei 8.443/1992 c/c o art. 209, § 7º, do Regimento Interno do TCU, para adoção das medidas que entender cabíveis."
Admitido o processamento do recurso, porquanto preenchidos os requisitos previstos nos arts. 32, inciso I, e 33 da Lei 8.443/1992, conferi efeito suspensivo aos itens 9.4 e 9.5 do acórdão recorrido, em relação a Mário Augusto Lopes Moysés, e aos itens 9.2, 9.3 e 9.5, quanto a Márcio Lima de Paula (peça 99) .
Instruído o presente feito, faço reproduzir, com os ajustes que julgo pertinentes, o exame técnico e o encaminhamento oferecidos pela Secretaria de Recursos deste Tribunal (peça 113) , que contou com a anuência do corpo diretivo da unidade (peça 114) e do Ministério Público junto ao TCU (peça 115) :
"EXAME DE MÉRITO
4. Delimitação do recurso
4.1. Constitui objeto do presente exame responder se:
a) houve violação ao devido processo legal e aos princípios do contraditório e da ampla defesa;
b) o débito imposto deve ser afastado ou atenuado;
c) a responsabilidade do Sr. Márcio Lima de Paula (ex-prefeito) deve ser afastada ou atenuada;
d) a responsabilidade do Sr. Mário Augusto Lopes Moysés (ex-secretário executivo) deve ser afastada ou atenuada; 
b) houve a prescrição do débito.
5. Do devido processo legal 
5. O Sr. Márcio Lima de Paula (ex-prefeito) defende ter tido cerceado o seu direito à ampla defesa e ao contraditório.  
5.1. Sustenta a alegação acima com base nos seguintes argumentos:
a) A pauta de julgamento da 1ª Câmara teria sido publicada no dia 3/4/2020 (sexta-feira) e a correspondente sessão para deliberar o presente feito marcada para o dia 7/4/2020 (quarta-feira) . Considerando que nesse interstício temporal dois dias corresponderiam ao final de semana (sábado e domingo) e que o responsável só poderia enviar o pedido de sustentação oral, acompanhado do arquivo de áudio ou vídeo com o seu conteúdo, até as doze horas da segunda-feira (6/4/2020) , o responsável só teria tido um dia e meio para proceder a tais exigências (peça 76, p. 6) ;
b) Em sua petição em que teria solicitado a retirada do julgamento de pauta, teria alegado que o seu representante legal não estaria habilitado nos presentes autos, visto que só teria sido contratado pelo recorrente no domingo (5/4/2020) - peça 76, p. 7; 
c) O responsável teria requerido habilitação para a sua sustentação oral tempestivamente e solicitado, na mesma oportunidade, retirada do presente feito da pauta de julgamentos virtuais em razão da falta de prazo hábil para a elaboração de sua defesa (peça 76, p. 7) ;
d) A sustentação oral não seria mera formalidade, mas um ato de defesa facultado à parte, em que seria possibilitado ao seu defensor expor os seus argumentos para além da escrita e a sua não realização por razões alheias a sua vontade constituiria cerceamento da defesa (peça 76, p. 8) ;
e) A Portaria TCU 61/2020 teria suspendido por trinta dias os prazos processuais dos processos no âmbito do TCU em razão pandemia da doença causada pelo Novo Coronavirus (Covid19) - peça 76, p. 5-6.    
Análise
5.2. As presentes alegações que propugnam por suposta violação à ampla defesa e ao contraditório não sustentam qualquer alteração do decisum nos termos propostos pelo recorrente.
5.3. Isso porque, em que pese a comunicação da pauta de julgamento da 1ª Câmara ter sido feita com apenas quatro dias de antecedência, o MPTCU concluiu o seu parecer, que é a manifestação final antes do julgamento, ainda em junho de 2017. Portanto, o responsável teve, aproximadamente, 33 meses para habilitar procurador aos autos e elaborar sua defesa em sede de manifestação oral. 
5.4. Além disso, entende-se que a prorrogação, por trinta dias, dos prazos processuais concedidos pela Portaria TCU 61/2020 não se aplica para a interposição de pedido de sustentação oral, visto que tal suspensão acarretaria a paralisação, pelo mesmo prazo, de todos os processos incluídos nas pautas de julgamento. 
5.5. Nesse sentido, caso tal premissa fosse aceita, este Tribunal deveria suspender suas deliberações, por trinta dias, até que os processos incluídos nas primeiras sessões deliberativas após a publicação da referida Portaria pudessem ser recolados em pauta, o que, por óbvio, inviabilizaria a prestação jurisdicional dessa Corte de Contas.
5.6. Por todo o exposto, propõe-se rejeitar as presentes alegações.         
6. Do débito  
6.1. O Sr. Márcio Lima de Paula (ex-prefeito) defende que o Convênio 330/2009 foi regularmente executado, atendeu aos seus objetivos e que inexiste débito. 
6.2. Suporta a alegação acima com base nos seguintes argumentos:
a) As notas fiscais, as ordens de pagamento, as notas de empenho, bem como os referidos cheques, acostados nessa fase processual, comprovariam o nexo de causalidade entre os recursos discriminados e os valores relativos ao convênio (peça 76, p. 12) ;
b) As documentações acima evidenciariam que todas as despesas, que foram previstas no plano de trabalho, teriam sido realizadas no dia 8/7/2009, momento posterior ao recebimento dos recursos por força do convênio que ocorreu no dia 2/7/2009 (peça 76, p. 12) ;
c) Os cheques acostados evidenciariam o destinatário dos recursos (peça 76, p. 13) ;
d) Quanto ao pagamento antecipado de R$ 185.000,00, apontado como irregular pela unidade técnica, trouxe a seguinte explanação: Do montante total pago antecipadamente à empresa produtora do evento, R$ 148.000,00 teriam sido pagos, pelo tesouro municipal, como despesas estranhas ao plano de trabalho, qual seja para a locação de equipamentos de infraestrutura do evento. A outra parte, R$ 36.500,00 teria sido pago, por equívoco contábil, para a remunerar o serviço de divulgação do evento em televisão (R$ 32.000,00) e rádio (R$ 4.500,00) , despesas, que, de fato, fariam parte do plano de trabalho. 
Percebendo o equívoco, a empresa prestadora do serviço devolveu a referida importância (R$ 36.500) , o que poderia ser verificado a partir do extrato bancário acostado junto à peça 86, p. 6. 
Nesse sentido, após o recebimento dos recursos do Convênio, a prefeitura teria pago a totalidade dos serviços - previstos no plano de trabalho, o que incluiria os R$ 36.500,00, erroneamente antecipados e que teriam sido devolvidos (peça 76, p. 14-16) ;
d) Quanto às falhas na publicidade do evento, trouxe as seguintes considerações:
d.1) As notas fiscais e os cheques apresentados nessa fase processual comprovariam a regularidade da execução financeira desse serviço (peça 76, p. 24) ;
e) Quanto aos valores arrecadados com a bilheteria trouxe as seguintes explanações:
e.1) Os valores arrecadados teriam sido aplicados regularmente nas despesas previstas no plano de trabalho, posto que teriam sido devidamente quitados, após o repasse do Ministério do Turismo (peça 76, p. 32) ; 
e.2) A unidade instrutora não teria considerado que o convênio em apreço não teria englobado a totalidade das despesas do evento, de sorte que as despesas não englobadas pelo plano de trabalho teriam sido custeadas com os valores da bilheteria (peça 76, p. 33) .
Análise
6.3. Cabe antecipar que as alegações apresentas sustentam uma redução do dano e, por consequência, da multa aplicada ao ex-prefeito com base no art. 57 da Lei 8.443/1992. 
6.4. Com o intuito de comprovar a boa e regular aplicação dos recursos federais repassados por força do Convênio 330/2009, o ex-prefeito acostou as seguintes documentações:
i. notas de empenho, notas fiscais e cheques relativos aos shows artísticos (peça 78) ;
ii. nota de empenho, nota fiscal e cheque dos serviços de divulgação em rádio e TV (peça 84) ;
iii. nota de empenho, nota fiscal, comprovante de transferência e extrato bancário do pagamento antecipado de R$ 179.450,00 (peça 85) ;
iv. fotografias do evento (peça 93) .
6.5. Para explanar sobre a repercussão das evidências acima, cabe transcrever excerto do voto condutor do decisum, que sintetiza as razões pela impugnação total dos gastos (peça 58, p. 4) :
'Conquanto o ex-prefeito informe a realização de despesas no montante de R$ 198.000,00 junto à empresa Aprodutora Produções Artísticas e Eventos Ltda., referentes aos artistas previstos no Plano de Trabalho, não apresentou a respectiva nota fiscal. Também não é possível identificar o destinatário desse valor debitado da conta corrente específica, por ausência de cópia do cheque ou ordem de pagamentos nos autos.
A unidade técnica identificou, apenas, cópia de nota fiscal emitida pela referida empresa, no valor de R$ 185.000,00, incluindo alguns serviços distintos aos previstos no plano de trabalho: 'infraestrutura de eventos, neles empreendidos, locação de equipamentos, divulgação em mídia impressa, outdoor, inserções em rádios regionais e outros serviços correlatos'.
Ademais, o ex-prefeito afirmou que a empresa Aprodutora recebeu o pagamento de R$ 185.000,00, em 23/6/2009, antes, portanto, do repasse dos recursos federais. 
No que tange aos serviços de divulgação em TV e em duas rádios, nos valores de R$ 32.000,00 e de R$ 4.500,00, não foram apresentadas as respectivas notas fiscais. Tampouco é possível identificar o credor do pagamento do cheque no valor de R$ 36.000,00.
Vale registrar, ainda, que o responsável informou a obtenção de receitas com vendas de ingressos (R$ 43.050,00) , as quais deveriam ter sido movimentadas na conta corrente específica, aplicadas no objeto da avença ou devolvidas ao concedente, o que não ocorreu. 
Dessa forma, não é possível identificar o nexo de causalidade entre os recursos federais transferidos e as despesas supostamente executadas no âmbito do convênio.' [destaques do original]
6.6. Pela passagem acima, extrai-se que a presente avença teve a integralidade dos recursos impugnados pelas seguintes razões: a) ausência de nota fiscal e identificação do destinatário do pagamento de R$ 198.000,00; b) pagamento antecipado de R$ 185.000,00 com, apenas, a cópia da correspondente nota fiscal; c) ausência de nota fiscal e identificação do destinatário do pagamento dos serviços de divulgação em TV (R$ 32.000,00) e em rádio (R$ 4.500,00) ; d) ausência de comprovação dos gastos com os recursos arrecadados com a venda de ingressos (R$ 43.500,00) .
6.7. Para contextualizar os pagamentos, cabe apresentar os bens e serviços que foram previstos no plano de trabalho do presente convênio (peça 1, p. 11-12) :
	Divulgação em uma emissora de TV
	R$ 32.000,00

	Divulgação em duas emissoras de rádio
	R$ 4500,00

	Show de Chitãozinho e Xororó
	R$ 100.000,00

	Show de Os Gaúchos
	R$ 10.000,00

	Show de Agência 4
	R$ 8.000,00

	Show de Gian e Geovani 
	R$ 60.000,00

	Show Lex Lutor
	R$ 20.000,00

	Total
	R$ 234.500,00

	Valor do repassado 
	R$ 200.000,00

	Valor da contrapartida 
	R$ 34.500,00

6.8. Passando para análise das evidências acostadas, extrai-se que o pagamento de R$ 198.000,00 foi realizado para arcar com as despesas de todos os shows artísticos previstos. Nessa fase processual, o responsável acostou junto à peça 78 todas as documentações que estavam pendentes para fins de comprovação da sua execução financeira: todas as notas de empenho, todas as notas fiscais e o correspondente cheque, identificando a 'Aprodutora Produções Artísticas de Eventos', empresa contratada para a produção do evento, como beneficiária do respectivo recurso. 
6.9. Além disso, extrai-se do cheque (p. 17) que os referidos recursos saíram da agência 2864-9; cc. 36.426-6, do Banco do Brasil, que corresponde a conta do convênio (peça 44, p. 5) . 
6.10. Portanto, entende-se que o responsável acostou evidências suficientes para afastar os apontamentos do item 'a' do parágrafo 6.6. 
6.11. Similarmente, o responsável acostou nota de empenho, nota fiscal e o correspondente cheque, nominal à 'Aprodutora Produções Artísticas de Eventos', cujo recurso saiu da conta do convênio, para arcar com os serviços de divulgação em rádio e TV (peça 84) . Portanto, entende-se que foram acostadas evidências suficientes para afastar o apontamento 'c' do parágrafo 6.6.
6.12. Quanto ao pagamento de R$ 185.000,00 (ou R$ 179.450,00 mais R$ 5.550,00 de ISS) , cabe tecer as seguintes considerações. Tal pagamento aconteceu em 23/6/2009 ao passo que o repasse só veio a ocorrer em 2/7/2009 (peça 244, p. 5) . Conforme análise da correspondente nota fiscal (peça 85, p. 4) , tal pagamento foi realizado para remunerar os gastos com divulgação e todo aparato de produção do evento: locação de equipamentos de infraestrutura.
6.13. Nesse sentido, com exceção dos gastos relacionados à divulgação em TV (R$ 32.000) e em rádio (R$ 4.500,00) , todos os gastos desse pagamento remuneraram serviços, necessários para a realização do evento, mas que eram estranhos ao plano de trabalho (peça 1, p. 11) . Portanto, dos R$ 179.450,00 desembolsados antecipadamente, R$ 142.950,00 corresponderam ao pagamento de bens e serviços que não foram abarcados pela presente avença. 
6.14. Com relação aos R$ 36.500,00 (R$ 32.000,00 + R$4.500,00) , previstos no plano de trabalho, o responsável alegou que o correspondente pagamento antecipado decorreu de um erro contábil e que, após a verificação do erro, a empresa produtora devolveu os correspondentes recursos. 
6.15. Analisando-se o extrato bancário acostado junto à peça 85, p. 6, verifica-se que, conforme alegado, a referida quantia foi devolvida em duas parcelas: R$ 34.500,00 no dia 6/7/2009 e R$ 2.000,00 no dia 8/7/2009. Além disso, verifica-se que o pagamento definitivo da presente quantia ocorreu em 8/7/2009 (peça 84, p. 5) , posteriormente, portanto, a transferência dos recursos federais que ocorreu no dia 2 desse mesmo mês (peça 44, p. 5) .     
6.16. Com relação ao alegado erro contábil, entende-se que o mesmo foi escusável, visto a necessidade de a empresa produtora receber, ao menos parte dos recursos, de um evento que promoveu entre os dias 5 a 7 de junho de 2009 e que o correspondente desembolso dos recursos federais só veio a ocorrer em 2/7/2009, quase um mês depois (peça 44, p. 5) .
6.17. Portanto, entende-se que foram acostadas evidências suficientes para afastar os apontamentos relativos ao pagamento de R$ 185.000,00 (item 'b' do parágrafo 6.6) , visto que, além de o responsável ter trazido evidências da devolução dos recursos que foram pagos antecipadamente, acostou nota fiscal e o cheque, nominal à empresa produtora do evento. 
6.18.  Com relação à comprovação dos gastos oriundos da venda dos ingressos (item 'd' do parágrafo 6.6) , entende-se que o responsável não logrou sucesso na sua demonstração.
6.19. Primeiramente, nos termos da jurisprudência do TCU, os recursos recebidos em razão da arrecadação de receitas decorrentes de eventos patrocinados com recursos federais constituem recursos do ajuste firmado e, por isso, devem ser aplicados no atendimento dos objetivos estabelecidos no plano de trabalho da avença e fazer parte da correspondente prestação de contas (Acórdãos 96/2008 e 829/2014, ambos do Plenário) .
6.20. Nesse sentido, além da aplicação desses recursos não ter sido comprovada na fase interna da presente TCE, o que ensejou a glosa total dos recursos repassados (peça 1, p. 117-124) , na presente oportunidade, não foram trazidas quaisquer evidências que apontam no sentido de que os R$ 43.500,00 arrecadados teriam sido aplicados nas despesas previstas no plano de trabalho. 
6.21. Além disso, a própria alegação recursal 'e.2' aponta que os recursos arrecadados com a venda de ingressos teriam sido aplicados em despesas não englobadas pelo plano de trabalho.
6.22. Em razão do exposto, entende-se que que subsiste o débito de R$ 43.500,00, oriundo da venda de ingressos sem a devida comprovação da sua aplicação em despesas do plano de trabalho.
6.23. Portanto, entende-se que o débito de R$ 200.000,00 (ref. 2/7/2009) deve ser reduzido para R$ 43.500,00 (mesma data base) e consequente a multa aplicada ao ex-prefeito, com fundamento no art. 57 da Lei 8.443/1992, reduzida proporcionalmente em razão da redução do dano. 
6.24. Por fim, cabe salientar que o encaminhamento acima coincide, em parte, com a proposta inicial do MPTCU (peça 13) , que concluiu pela irregularidade na não comprovação dos recursos arrecadados com a venda de ingressos e pela inexistência de qualquer débito. 
6.25. Por todo o exposto, propõe-se o provimento parcial das presentes alegações para reduzir o débito imposto ao responsável e, consequentemente, a multa que lhe foi imposta.
7. Da responsabilidade do ex-prefeito  
7.1. O Sr. Márcio Lima de Paula (ex-prefeito) defende que sua responsabilização pelas irregularidades apontadas deve ser afastada ou, no mínimo, atenuada. 
7.2. Suporta a alegação acima com base nos seguintes argumentos:
a) A falta de apresentação do Anexo I do Edital de contratação do Pregão Presencial 5/2009, que redundou na contratação da empresa que promoveu a festividade, teria sido suprida a partir da cópia integral do processo administrativo dessa contratação, acostado junto à peça 88 - conforme peça 76, p. 18; 
b) Quanto à realização do Pregão Presencial em detrimento do Eletrônico alegou que:
b.1) Em 2009, o Município, à época com 2.990 habitantes, distante à cerca de 190km da capital do Estado, seria absolutamente carente de estrutura técnica e recursos técnicos e humanos para que pudesse ser realizado o pregão eletrônico, que, para a sua realização, exigiria um sistema seguro, um servidor com o mesmo atributo e também conexão com à internet que suportasse a realização dos lances pelos diversos licitantes de todos os lugares do país (peça 76, p. 19) ;
b.2) Prova disso é que, conforme certidão acostada junto à peça 91, até os dias de hoje, a municipalidade não teria realizado nenhum pregão eletrônico (peça 76, p. 19-20) ; 
b.3) Somente em 2019 que a Instrução Normativa 206/2019, do Ministério da Economia, teria concedido aos municípios do porte do de Jaguaraçu prazo para realizarem pregões na forma eletrônica até 1/6/2020 (peça 76, p. 21) ;
c) Quanto à falta de cotação dos preços para a realização do Pregão Presencial 5/2009 apontada pela unidade técnica, acostou a documentação junto às peças 86 e 88, que supriria o apontamento realizado (peça 76, p. 22) ;
d) Quanto às falhas na publicidade do evento, alegou que o fato de ter sido veiculadas as propagandas do evento em duas emissoras de TV, e, não, em uma, conforme previsto no plano de trabalho, não interferiria na boa aplicação dos recursos, uma vez que a quantidade de inserções realizadas em rádio e TV, bem como o valor custeado com tal serviço, seriam rigorosamente aquele previsto no plano de trabalho (peça 76, p. 24) ; 
e) Quanto à contratação dos shows artísticos por meio de cartas de exclusividade, teceu as seguintes considerações:
e.1) As contratações teriam ocorrido em 2009, primeiro ano de mandato do recorrente e logo após a publicação do Acórdão 96/2008-TCU-Plenário, que teria inaugurado um consenso jurisprudencial no sentido de não aceitar a carta de exclusividade para subsumir os contratos de apresentações artísticas às hipóteses de inexigibilidade de licitação (peça 76, p. 25) ;
e.2) O Presidente da Comissão de Licitação, bem como a assessoria jurídica do município teriam proferido pareceres indicando que as contratações artísticas estariam em conformidade à Lei 8.666/1993 (peça 76, p. 25-26) ;
e.3) O Supremo Tribunal Federal (STF) teria firmado entendimento de que não há como se considerar irregular a contratação de show artístico por inelegibilidade de licitação quando o gestor público se cerca das cautelas necessárias para evitar a prática de ato ilícito ou de causar danos àAdministração Pública (Inq 2482, Acórdão eletrônico DJe-035 DIVULG 16/2/2012 PUBLIC 17/2/2012) - conforme peça 76, p. 26-29) ;
e.4) Uma competição mediante certame licitatório, de um município de pequeníssimo porte, seria absolutamente inviável, já que não seria possível a flexibilização das datas de uma festa anual tão tradicional com o objetivo de adequar a festa à agenda de determinado artista. Nesse sentido, o mais natural seria adequar a agenda do artista à data em que tradicionalmente o evento é realizado e, para tanto, este deveria ser contratado mediante inexigibilidade de licitação (peça 76, p. 29) ;  
f) Quanto à falta de retenção dos tributos apontada pela unidade técnica, acostou documentação junto à peça 88, que comprovaria o abatimento dos tributos antes do pagamento final à empresa que promoveu a festividade (peça 176, p. 30-32) ;
g) A aplicação de multa que importaria em 100% do dano causado ao erário seria bastante incongruente, uma vez que o objeto do convênio teria sido efetivamente realizado (peça 176, p. 39) ;
Análise
7.3. As presentes alegações autorizam o afastamento de parte das irregularidades apuradas e consequentemente a redução, a critério do Relator ad quem, da multa aplicada ao responsável. 
7.4. Preliminarmente cabe enumerar as irregularidades apontadas pela unidade instrutora que agora o ex-prefeito busca afastar (peça 44) :
- Pagamento à empresa contratada em data anterior ao repasse federal (p. 3-7) ;
- Ausência de edital completo, de justificativa para o pregão presencial, em detrimento do eletrônico e não realização de cotações de preços (p. 7-8) ;
- Ausência dos comprovantes de veiculação de mídia emitidos pelas próprias emissoras de TV; encaminhamento indevido de mapas de veiculação de duas emissoras diferentes; ausência de identificação dos representantes das emissoras, signatários dos comprovantes (p. 8-9) ;
- Inexigibilidade indevida da licitação, pois não havia contrato de exclusividade, mas mera carta de exclusividade (p. 9-10) ;
- Ausência de retenção de tributos; não comprovação da regularidade fiscal da contratada (p. 1011) ;
- Não encaminhamento da declaração de notificação dos partidos políticos (p. 11) ;
- Arrecadação do valor de R$ 43.050,00 com a bilheteria e depósito dessa quantia, por 21 dias, em conta diversa da conta específica do convênio, considerando que tais gastos não estavam previstos no plano de trabalho e considerando, ainda, que não houve comprovação por documentos fiscais, nem identificados, pelo concedente, no extrato bancário (p. 11-12) .
7.5. Para afastar as irregularidades acima, o responsável acostou as seguintes documentações:
i. cópia integral do Processo de Inexigibilidade 2/2009 - contratação da Banda Chitãozinho e Xororó (peça 79) ;
ii. cópia integral do Processo de Inexigibilidade 3/2009 - contratação da Banda Gian e Giovane (peça 80) ;
iii. cópia integral do Processo de Inexigibilidade 4/2009 - contratação da Banda Lex Luthor (peça 81) ;
iv. cópia integral do Processo de Inexigibilidade 5/2009 - contratação da Banda Agência 4 (peça 82) ;
v. cópia integral do Processo de Inexigibilidade 6/2009 - contratação da Banda Os Gaúchos (peça 83) ;
vi. Planilha de preços do Pregão Presencial 5/2009 (peça 86) ;
vii. comprovante de retenção de tributos do Pregão Presencial 5/2009 (peça 87) ;
viii. cópia integral do Pregão Presencial 5/2009, partes 1, 2 e 3 (peça 88) ;
ix. declaração que a empresa Woodstock Eventos não está impedida de participar de licitações ou contratar com a Administração Pública (peça 89) ;
x. cópia do termo de encerramento do Pregão Presencial 5/2009 (peça 90) ;
xi. certidão do Município de Jaguaraçu atestando que (peça 91) : I - até o dia 1/6/2020 nunca realizou pregão eletrônico, em razão da inexistência de estrutura e de pessoal técnico necessário para tanto; II- até o dia 1/6/2020, a municipalidade não tem norma aprovada e sancionada que institua e regulamente a realização de pregão na modalidade eletrônica; e III - a municipalidade na presente data encontra-se em estágio de implementação legislativa e administrativa do pregão eletrônico;
xii. comprovante de depósito do valor arrecadado com a venda de ingressos (peça 92) ;
7.6. Passando para análise das irregularidades, entende-se que o responsável trouxe evidências suficientes para afastar a irregularidade pelo pagamento antecipado da empresa contratada para promover a festividade (vide item 6.) . 
7.7. No que se refere às falhas na contratação da Empresa Aprodutora Produções Artísticas de Eventos, por meio do Pregão Presencial 5/2009, entende-se que o recorrente acostou evidências para afastar tais irregularidades. 
7.8. Em primeiro, a unidade instrutora consignou que não foi apresentado o Anexo I - Especificação dos Objetos e Quantitativos -, do edital do Pregão Presencial 5/2009 (peça 44, p. 7) . Todavia, nessa fase processual, o recorrente acostou junto às peças 86 e 88 a referida documentação.
7.9. Similarmente, a unidade instrutora consignou que não foi apresentada a planilha orçamentária com os preços médios de mercado desta contratação (peça 44, p. 8) . Tal documentação foi acostada pelo recorrente junto à peça 86. 
7.10. Quanto à ausência de justificativa para o pregão presencial apontada pela unidade técnica (peça 44, p. 7) , entende-se que o recorrente logrou êxito em justificar a não realização do pregão eletrônico. Isso porque a documentação acostada demonstra que, mesmo atualmente, a pequena municipalidade carece dos recursos necessários para a realização de tal modalidade licitatória. Além disso, a Instrução Normativa 206/2019 estabeleceu o prazo de 1/6/2020 para que os municípios com menos de 15 mil habitantes realizassem obrigatoriamente pregão na modalidade eletrônica.
7.11. No que se refere às falhas apontadas pela unidade instrutora com relação aos comprovantes de veiculação da mídia emitidos pelas emissoras de TV (peça 44, p. 11-12) , entende-se que o responsável não logrou sucesso em afastá-las. Isso porque o plano de trabalho (peça 1, p. 11) foi claro ao estabelecer a exigência de divulgação em uma única emissora de televisão. 
7.12. Além disso, o responsável não trouxe, na presente fase processual, os comprovantes de veiculação de mídia e o mapa de veiculação, assinados pelos representantes das duas emissoras.    
7.13. Quanto à inexigibilidade indevida na contratação dos artistas, entende-se que as alegações não afastam a irregularidade, todavia, permitem uma atenuação da reprovabilidade da conduta. Isso porque a exigência de contrato de exclusividade, registrado em cartório, dos artistas com o empresário contratado foi inaugurada pelo Acórdão 96/2008-TCU-Plenário, que é anterior aos fatos apurados. 
7.14. Todavia, entende-se que, no momento dos fatos apurados (2009) , tal entendimento ainda não era amplamente conhecido e, por consequência, aplicado, sobretudo, pelos gestores de pequenas municipalidades como o de Jaguaraçu/MG. Além disso, reconhece-se a dificuldade em garantir, por meio de um processo competitivo, que a agenda de diferentes artistas, de espectro nacional, coincida com a data específica de um evento em um pequeno município. Portanto, entende-se que o juízo ad quem poderia avaliar a possibilidade de atenuar o juízo de reprovabilidade da presente irregularidade. 
7.15. No tocante a falta de comprovação de recolhimento dos tributos apontada pela unidade instrutora (peça 44, p. 10-11) , entende-se que o responsável não logrou êxito em afastá-las. Isso porque, ao contrário do pagamento antecipado de R$ 185.000,00, em que houve a dedução do ISS, não se observa qualquer dedução de tributos nos pagamentos de R$ 198.000,00 (shows artísticos) e R$ 36.000,00 (divulgação em TV e rádio) - conforme peças 78 e 84. 
7.16. Além disso, a documentação acostada junto à peça 87, que, supostamente, comprovaria a retenção de tributos da contratação, encontra-se ilegível.
7.17. Quanto à falta de notificação dos partidos políticos pelo recebimento de recursos federais, na derradeira instrução da unidade técnica, tal omissão foi afastada (peça 44, p. 11) .
7.18. Quanto à alegada falta de comprovação dos recursos arrecadados com a bilheteria, conforme análise da seção anterior, o recorrente não logrou êxito em afastá-la. 
7.19. Passando para análise do quantum da penalidade, o responsável foi responsabilizado, exclusivamente, com base no art. 57 da Lei 8.443/1992, tendo recebido penalidade correspondente a 45,72% do débito (R$200.00/R$ 437.440,78) - conforme item 9.2 do Acórdão vergastado. Naquela oportunidade, foi considerado responsável por seis das setes irregularidades pelas quais foi citado (todas, exceto notificação dos partidos políticos) .
7.20. Considerando que nessa fase processual, o responsável logrou êxito em afastar mais duas irregularidades (1. Pagamento antecipado da empresa contratada; e 2. falhas documentais e de fundamentação do Pregão Presencial 5/2009) e que, na contratação por inexigibilidade dos artistas, caberia uma atenuação do juízo de reprovabilidade da conduta do responsável, entende-se que cabe ao Colegiado Julgador avaliar a conveniência e oportunidade de reduzir a proporção da multa aplicada em relação à monta do débito apurado. 
7.21. Por todo o exposto, não obstante não ter havido multa com fundamento no art. 58 da Lei 8.443/1992, entende-se que a multa imposta com base no art. 57 do mesmo diploma legal, pode ter abarcado referidas irregularidades, no que se propõe que o nobre relator ad quem considere na mitigação da multa o afastamento de parte das irregularidades atribuídas ao responsável, nos termos analisados neste tópico.
8. Da responsabilidade do ex-secretário
8.1. O Sr. Mário Augusto Lopes Moysés (ex-secretário executivo) defende que sua responsabilização pelas irregularidades apontadas deve ser afastada ou, no mínimo, atenuada.
8.2. Sustenta as suas alegações a partir dos seguintes argumentos:
a) O recorrente não teria participado da avaliação técnica prévia do Convênio 330/2009, uma vez que, nos termos do Regimento Interno do MTur, tal atribuição competiria à Secretaria Nacional de Políticas de Turismo (SNPTur) e à Secretaria Nacional de Desenvolvimento do Turismo (SNPDTur) - conforme peça 94, p. 3-5;
b) Após a análise técnica por parte das secretarias constituídas regimentalmente, os autos que trataram do presente ajuste teriam sido remetidos para a Consultoria Jurídica, que, por sua vez, teria se manifestado favoravelmente à formalização do Convênio 330/2009 (peça 94, p. 7) ;
c) Nesse sentido, do ponto de vista técnico e jurídico, todos os órgãos competentes do MTur teriam se manifestado favoravelmente à formalização do ajuste (peça 97, p. 7) ;
d) Não seria razoável exigir de ocupante do cargo de secretário executivo a análise detalhada do material apresentado pelo proponente do ajuste, sobretudo, quando os pareceres técnicos e jurídico recomendavam a celebração do mesmo (peça 97, p. 8) ;
e) Não competiria ao então secretário-executivo realizar análises técnicas de qualquer cunho sobre os processos de convênio, mas apenas certificar-se que a Consultoria Jurídica havia se manifestado favoravelmente à celebração do ajuste antes de opor sua assinatura (peça 97, p. 9) ;
f) O Acórdão 3611/2013-TCU-Plenário teria afastado a responsabilidade de secretário executivo em situação análoga (peça 94, p. 9-10) ;
g) O recorrente não teria praticado quaisquer atos em relação ao Convênio após subscrevê-lo, uma vez que o repasse teria sido realizado pela Coordenação-Geral de Convênios e pelo setor financeiro (peça 94, p. 10) ;
h) Inexistiria nos autos qualquer indício de que a conduta do recorrente teria sido motivada por interesse particular ou por má-fé (peça 94, p. 11) ;
i) A presente sanção aplicada pelo TCU, além de ser desarrazoada, em vista da falta de demonstração de elementos probatórios que demonstrem a culpa do recorrente, não teria sido devidamente fundamentada (peça 94, p. 13) .
Análise
8.3. As alegações não sustentam afastar a responsabilidade do recorrente, todavia possibilitam uma avaliação, por parte do Colegiado Julgador, da conveniência e oportunidade de reduzir a multa que lhe foi aplicada pela decisão vergastada. 
8.4. Primeiramente, o recorrente foi citado por (peça 17) :
o secretário executivo do Mtur, à época, assinou o Convênio 703534/2009, sem verificar eventual falha e/ou deficiência da Proposta 18146/2009, referente ao projeto 'XVIII CAVALGADA DE JAGUARAÇU'; do plano de trabalho e do Parecer 245/2009 da Coordenação-Geral de Análise de Projetos- CGAP do MTur, vez que não houve um exame das alternativas existentes para o uso dos recursos federais, em um cenário de recursos financeiros escassos, comparando-se os possíveis resultados das alternativas existentes, nem da real necessidade de transferência de recursos públicos, considerando a possibilidade de cobrança de ingressos no evento, em desacordo com o arts. 15, 21, 22 e 31 da Portaria Interministerial MPOG/MF/CGU 127/2008, haja vista a estimativa de presença público de 21 mil pessoas. Não houve análise da existência de registros de pesquisa de preços para contratação de outras bandas ou a viabilidade de contração de outras atrações turísticas e de outras formas de divulgação do evento em mídia, com vistas a selecionar a proposta mais vantajosa para a Administração, consoante o artigo 3º da Lei 8.666/1993, considerando o cenário de que se trata de município cuja população, à época, era de apenas 2.860 habitantes, tendo sido aprovado o repasse de R$ 200.000,00, montante bastante substancial, para o valor total de despesas elencados na proposta de R$ 234.500,00, conforme o plano de trabalho.
8.5. Nesse sentido, o responsável foi multado por ter assinado a presente avença sem que tivesse sido realizada uma avaliação prévia das alternativas existentes para o uso dos recursos federais e da real necessidade de transferência de recursos públicos, visto a possibilidade de cobrança de ingressos do evento. Além disso, foi responsabilizado em razão de ter assinado o presente ajuste sem que tivesse sido realizada uma avaliação da hipótese de contratar outras bandas, de realizar outras ações turísticas e de implementar outras formas de divulgar o evento. 
8.6. Passando para a análise das manifestações recursais, as alegações de que o responsável apenas subscreveu o ajuste após a manifestação favorável de secretaria técnica especializada e da consultoria jurídica não afasta as irregularidades apuradas. 
8.7. Isso porque ainda que não seja razoável exigir de um secretário executivo a revisão amiúde de todos os atos e manifestações técnicas anteriores, certamente não se espera dessas autoridades a mera chancela de importantes manifestações anteriores, sem que seja realizado um juízo mínimo dos principais aspectos de um repasse de recursos públicos.
8.8. No mesmo sentido, a jurisprudência do TCU é pacífica no sentido de que a delegação de competência não afasta a responsabilidade do gestor pela fiscalização dos atos de seus subordinados, impondo-se, portanto, que os escolha bem, sob pena de responder por culpa in elegendo ou por culpa in vigilando  (Acórdãos 2955/2020, 1786/2014, 1346/2013 1134/2009, todos do Plenário) .
8.9. Quanto à alegação de inexistência de qualquer evidência de má-fé, cabe salientar que a responsabilidade dos jurisdicionados perante o TCU é de natureza subjetiva, caracterizada mediante a presença de simples culpa stricto sensu, sendo desnecessária a caracterização de conduta dolosa ou má-fé da pessoa para que esta seja responsabilizada (Acórdão 9004/2018-TCU-Primeira Câmara e 6.943/2015-TCU-1ª Câmara, 1512/2015TCU-Plenário, todos da relatoria do Ministro Bruno Dantas e 635/2017-TCU-Plenário, da relatoria do Ministro Aroldo Cedraz) .
8.10. Desse modo, é suficiente a ocorrência de grave irregularidade, a identificação da conduta do responsável que caracterize sua culpa, seja por imprudência, imperícia ou negligência, e a demonstração do nexo de causalidade entre a conduta culposa (stricto sensu) e a irregularidade cometida, o que está minunciosamente demonstrado nas razões que levaram à aplicação de multa.
8.11. Com relação as alegações de que a multa aplicada seria exagerada e que essa careceria de fundamentação adequada, observa-se que tal alegação não se sustenta, pois o Relator a quo consignou em seu voto a conduta do responsável, a sua reprovabilidade, bem como o fundamento legal para a sua aplicação (art. 58, inciso II, da Lei 8.443/1992 - conforme peça 58, p. 3) , não havendo se falar em ausência de fundamento legal para a imposição da multa.
8.12. No que se refere ao quantum da penalidade, entende-se que cabe ao Relator ad quem avaliar a conveniência e oportunidade de reduzir a multa de R$ 20.000,00 que lhe foi aplicada. 
8.13. Isso porque, caso o responsável tivesse subscrito a avença, contrariando manifestações técnicas anteriores, lhe seria exigido um dever de cuidado e cautela além do habitual. Todavia, na situação em apreço, ainda que a delegação de competência não afaste a responsabilidade do delegante nos termos da pacífica jurisprudência deste Tribunal, a assinatura da presente avença foi amparada por dois pareceres técnicos favoráveis.
8.14. Em situação análoga, este Tribunal, não apenas flexibilizou a penalidade de secretário executivo da mesma pasta, como afastou completamente a sua responsabilidade. Nesse sentido, cabe trazer exceto do Acórdão 3611/2013-TCU-Plenário:    
321. No mérito, assiste razão ao responsável em relação às explicações quanto à divisão de competências e atribuições dos órgãos e unidades administrativas do Ministério e da responsabilidade da SNDPT em iniciar os procedimentos de análise e formalização de convênios. Seus argumentos são aderentes às disposições do regimento interno do Órgão, especialmente em relação à sua competência para assinar os convênios celebrados pelo Ministério, bem como de supervisionar e coordenar as atividades das suas secretarias e das autarquias a ele vinculados.
322. Não poderia ser diferente. Reza o art. 10, § 2°, do Decreto-lei 200, de 25/2/1967, que 'Em cada órgão da Administração Federal, os serviços que compõem a estrutura central de direção devem permanecer liberados das rotinas de execução e das tarefas de mera formalização de atos administrativos, para que possam concentrar-se nas atividades de planejamento, supervisão, coordenação e controle'.
323. Do ponto de vista formal, os autos demonstram que o responsável foi o signatário do convênio. Demonstram, ainda, os autos, que todos os atos administrativos antecedentes que levaram à formalização do ajuste, foram exercidos por agentes da estrutura do Ministério, os quais não mantém relação hierárquica direta de subordinação em relação ao mesmo. Assim foi o caso da SNPDT, na qualidade de órgão específico singular, e também da consultoria jurídica, esta, assim como a secretaria-executiva, órgão de assistência direta e imediata ao Ministro de Estado.
324. Verifica-se, portanto, que não há relação de subordinação entre os órgãos de supervisão e de controle e os de execução. Em outras palavras, as duas secretarias finalísticas do Ministério não são subordinadas à secretaria-executiva, mas estão sujeitas à sua supervisão e controle.
325. Nesse diapasão, ainda que a assinatura do convênio seja o ato final de sua formalização, todos os demais atos antecedentes foram praticados fora da órbita de competência e atribuição da unidade então dirigida pelo responsável. Isso vale também para os atos de execução do ajuste, haja vista que a SNPDT era encarregada de ordenar as respectivas despesas.
326. Assim, não há liame nestes autos hábil a sustentar a responsabilidade do defendente quanto à irregularidade que lhe foi imputada. De outro lado, entretanto, não há como acolher sua alegação de correição da análise técnica da proponente, pelas mesmas razões que fundamentaram a rejeição das razões de justificativa da assistente e do diretor do departamento efetuadas nos itens antecedentes desta instrução.
327. Assim, à luz da lógica jurídico-formal da estrutura do Ministério do Turismo, o responsável não pode ser responsabilizado por ter assinado o ajuste ora em análise com base em parecer técnico falho ou deficiente emitido por agentes a ele não subordinados, sem elemento objetivo que demonstre sua culpa.
328. Ainda que a presunção de validade do parecer não seja absoluta, não é razoável exigir do responsável o dever de provar o contrário, mas sim de responsabilizá-lo, caso provado que concorreu de alguma forma para o ilícito. Nesse caso, nada foi comprovado para fundamentar sua responsabilidade.
329. Por essas razões, propõe-se o acolhimento das razões de justificativa do responsável.
[destaques acrescidos]
8.15. Por fim, entende-se que a redução do dano, de R$ 200.000,00 (ref. julho/09) para R$ 43.500,00, pode, ainda que de forma indireta, atenuar a conduta irregular do ex-secretário executivo do MTur.
8.16. Por todo o exposto, propõe-se o provimento parcial das presentes alegações, pugnando ao Relator ad quem que avalie a conveniência e a oportunidade de reduzir a multa aplicada, mormente em razão da inexistência de controvérsia quanto à realização do evento, bem como o afastamento de parte do débito verificado na avença.
9. Da prescrição do débito  
9.1. A alegação de prescrição assume particular relevância, dado o recente julgamento, pelo STF, do Recurso Extraordinário 636.886 (tema 899 da repercussão geral) . Os significativos impactos deste julgamento foram objeto de análise pela Serur nos autos do TC Processo 027.624-2018-8. Por economia processual, juntou-se a estes autos (peça 112) cópia do exame e do pronunciamento da unidade emitidos pela Serur naquele processo, em que foram fundamentadas as seguintes premissas, que serão consideradas no presente exame:
a)  pela jurisprudência até então vigente, a pretensão punitiva exercida pelo Tribunal de Contas estava sujeita à prescrição, regida pelos critérios fixados no Acórdão 1441/2016-TCU-Plenário. Já quanto ao débito, a ação de ressarcimento era considerada imprescritível, por expressa previsão do art. 37, § 5º, da Constituição Federal. No entanto, ao julgar o RE 636.886, o STF conferiu nova interpretação a esse dispositivo, fixando a tese de que 'é prescritível a pretensão de ressarcimento ao erário fundada em decisão de Tribunal de Contas';
b)  embora o RE 636.886 tenha por objeto a execução de acórdão condenatório proferido pelo TCU, a interpretação conferida pelo STF ao art. 37, § 5º, da Constituição, afeta a ação de ressarcimento como um todo, abrangendo não só a execução, mas também a pretensão condenatória. E, ao contrário da decisão proferida no julgamento do tema 897 (RE 852.475) , no tema 899, relativo à atuação do Tribunal de Contas, a conclusão de que a pretensão de ressarcimento é prescritível foi estabelecida de forma categórica, sem ressalvar as condutas dolosas qualificáveis como ato de improbidade;
c)  as pretensões punitiva e de ressarcimento devem observar o mesmo regime na atividade de controle externo, dado o objetivo comum da prescrição, de fixar prazo para o Tribunal de Contas agir, buscando caracterizar o ilícito, identificar seu autor, dimensionar as consequências da conduta (em especial, a quantificação do dano) e impor as consequências legais, independentemente do fato de tais consequências terem natureza punitiva ou ressarcitória;
d)  o Código Civil e a Lei 9.873/1999 constituem as duas alternativas que, de forma mais consistente, polarizam os debates acerca do regime de prescrição a ser observado no processo de controle externo. Não obstante a relevância dos fundamentos utilizados no Acórdão 1441/2016-TCU-Plenário, favoráveis à aplicação do Código Civil, a Lei 9.873/1999 adota balizas usuais no âmbito do direito público, prevê causas de interrupção em tudo compatíveis com o processo de controle externo e já vem sendo utilizada pelo STF para limitar o exercício da pretensão punitiva pelo TCU, em decisões posteriores ao Acórdão 1441/2016-TCU-Plenário. Assim, até que sobrevenha norma específica, entende-se que a prescrição das medidas de ressarcimento a cargo do tribunal de contas deve observar o regime Lei 9.873/1999;
e)  considerando, porém, que o acórdão proferido no RE 636.886 ainda está sujeito à oposição de embargos declaratórios, não é recomendável reconhecer a prescrição desde logo, ante a possibilidade de esclarecimento da decisão em sentido diverso do ora defendido (notadamente quanto aos atos dolosos) ou mesmo a modulação de seus efeitos, para preservar as ações de controle instauradas com base no entendimento jurisprudencial até então vigente;
f)  assim, nos casos em que a prescrição não tenha ocorrido por nenhum dos dois regimes (Código Civil ou Lei 9.873/1999) , o desfecho do processo não se alterará, qualquer que seja a premissa adotada (imprescritibilidade, prescritibilidade pelo Código Civil ou pela Lei 9.873/1999) , viabilizando-se o imediato julgamento. Já nas situações em que a pretensão de ressarcimento esteja prescrita por algum dos dois regimes, ou por ambos, é recomendável que o julgamento do processo seja sobrestado, até ulterior deliberação do Tribunal. 
9.2. As manifestações da Serur juntadas à peça 112 foram elaboradas quando ainda não estava disponibilizado o inteiro teor do acórdão do RE 636.886. Em nova análise após a publicação da decisão (DJe de 24/6/2020) , inclusive mediante o cotejo com os demais votos proferidos no julgamento, conclui-se pela subsistência das premissas indicadas acima, cabendo destacar dois aspectos relevantes.
9.3. O primeiro diz respeito à ressalva aos atos dolosos de improbidade. Observa-se que tanto na manifestação do TCU, como amicus curiae (peça 35 do RE 636.886) , como na manifestação do Ministério Público Federal na condição de fiscal da ordem jurídica (peça 38) , o tema 897 foi invocado com o fim de preservar a atuação dos tribunais de contas no caso de prejuízos causados dolosamente, mediante condutas típicas de improbidade administrativa. Todavia, o pedido não foi acolhido. No ponto, não houve divergência quanto ao entendimento do relator, de que 'as razões que levaram a maioria da Corte a estabelecer excepcional hipótese de imprescritibilidade, no tema 897, não estão presentes em relação as decisões do Tribunal de Contas que resultem imputação de débito ou multa'.
9.4. O segundo aspecto diz respeito à não incidência do Código Civil no regime de prescrição do ressarcimento. Nos votos em que a questão do prazo prescricional foi abordada, a referência foi sempre ao prazo quinquenal, usualmente adotado pelas normas de direito público.
9.5. Com essas explicações adicionais, passa-se à análise da prescrição no caso em exame, considerando-se as premissas indicadas anteriormente. 
Análise da prescrição segundo os critérios do Acórdão 1441/2016-TCU-Plenário]
9.6. Primeiramente, cabe antecipar que o débito apurado não prescreveu segundo os critérios estabelecidos pelo Acórdão 1441/2016-TCU-Plenário. 
9.7. Com efeito, a referida decisão estabeleceu o seguinte entendimento: (i) a pretensão punitiva do TCU subordina-se ao prazo geral de prescrição indicado no art. 205 do Código Civil (10 anos) e é contada a partir da data de ocorrência da irregularidade sancionada; (ii) o ato que ordenar a citação, a audiência ou oitiva da parte interrompe a prescrição; (iii) haverá suspensão da prescrição toda vez que o responsável apresentar elementos adicionais de defesa; (iv) a prescrição será aferida independentemente de alegação da parte; e (v) o entendimento do mencionado acórdão será aplicado de imediato aos processos novos e aos pendentes de decisão.
9.8. Nesse sentido, iniciou-se a prescrição do débito em 7/9/2009, momento em que expirou o prazo de prestação de contas dos recursos federais (peça 1, p. 41) . 
9.9. Considerando que a citação foi determinada em junho de 2016 por este Tribunal (peça 14) , em prazo inferior aos dez anos, operando, portanto, a interrupção do prazo prescricional (reinício da contagem) , não houve a prescrição pelos critérios do Acórdão 1441/2016-TCU-Plenário.
Análise da prescrição pelo regime da Lei 9.873/1999 
9.10. Conforme será demonstrado a seguir, não se deu a prescrição do débito com base nos critérios da Lei 9.873/1999, uma vez que todas as interrupções do prazo se deram em prazo inferior aos cinco anos (art. 1º) e o processo não ficou paralisado, por mais de três anos, pendente de julgamento ou despacho (art. 1º, §1º) . 
9.11. Primeiramente, a prescrição do débito começou a correr em setembro de 2009, momento em que expirou o prazo de prestação de contas dos recursos federais (peça 1, p. 41) . 
9.12. Em 23/5/2011, a Nota Técnica de Análise 167/2011 apontou pela primeira vez as falhas na execução do presente ajuste (peça 1, p. 70-76) , acarretando interrupção do prazo prescricional com fundamento no art. 2º, II, da Lei 9873/1999.
9.13. Em 3/10/2013, a Nota Técnica de Reanálise 1026/2013 confirmou os apontamentos anteriores (peça 1, p. 85-90) , o que levou a nova interrupção de prazo com o mesmo fundamento do caso anterior.
9.14. Em 17/4/2015, o Relatório de Auditoria 782/2015 da Controladoria Geral da União propôs o julgamento pela irregularidade das contas (peça 171-173) , ensejando nova interrupção do prazo prescricional (art. 2º, II, da Lei 9873/1999) . 
9.15. Em 6/6/2017, o parecer final do MPTCU referendou a proposta de débito (peça 47) , o que levou a nova interrupção do prazo prescricional (art. 2º, II, da Lei 9873/1999) . 
9.16. Em 7/4/2020, o Acórdão 4268/2020 confirmou o débito (peça 56) .
9.16. Portanto, conforme se depreende das datas grifadas, o feito não ficou paralisado por mais de três anos, pendente de julgamento e despacho, de modo que não se operou a prescrição intercorrente prevista no art. 1º, §1º, da Lei 9.873/1999. Do mesmo modo, não ficou mais de cinco anos sem decisão entre uma interrupção de prazo e a seguinte, de modo que não houve a prescrição pelos critérios da Lei 9.873/1999. 
Conclusão sobre a prescrição
9.17. Por todo o exposto, o débito em análise não prescreveu tanto pelos critérios estabelecidos pelo Acórdão 1441/2016-TCU-Plenários como pelos previstos na Lei 9.873/1999.
CONCLUSÃO
10. Das análises anteriores, ante os elementos constantes destes autos, o contexto normativo e as diretrizes jurisprudenciais aplicáveis ao caso, conclui-se:
 (i) não ter havido violação ao devido processo legal e aos princípios do contraditório e da ampla defesa (item 5.) ;
 (ii) o débito imposto deve ser reduzido (item 6.) ;
 (iii) a penalidade aplicada ao Sr. Márcio Lima de Paula (ex-prefeito) deve ser reduzida em razão da proposta de redução do dano, bem como cabe uma avaliação da conveniência e oportunidade, por parte do Colegiado Julgador, quanto à possibilidade de reduzir a proporção da multa aplicada sobre o montante do dano apurado em razão da proposta de afastamento de parte das irregularidades apuradas (item 7.) ;
 (iv) a penalidade aplicada ao Sr. Mário Augusto Lopes Moysés (ex-secretário executivo do MTur) pode ser reduzida, a critério do Colegiado Julgador, em razão da identificação de circunstâncias objetivas que atenuam a reprovabilidade de sua conduta (item 8.) ;
 (v) não houve a prescrição do dano (item 9.) .
10.1. Por todo o exposto, propõe-se o provimento parcial dos recursos de reconsideração dos Srs. Márcio Lima de Paula (R001-peça 76) e Mário Augusto Lopes Moysés (R002-peça 94) . 
PROPOSTA DE ENCAMINHAMENTO
11. Ante ao exposto, submetem-se os autos à consideração superior, propondo-se, com fundamento nos arts 32, inciso I, e 33 da Lei 8.443/1992 e art. 285 do RI/TCU:
a) conhecer do recurso de reconsideração interposto por Márcio Lima de Paula e, no mérito, dar-lhe provimento parcial para:
a.1) tornar sem efeito o item 9.2 do Acórdão 4268/2020-TCU-Primeira Câmara, alterando a sua redação para: julgar irregulares as contas de Márcio Lima de Paula, com fundamento nos arts 1º, inciso I, 16, III, 'c', 19 e 23, III, da Lei 8.443/1992, e condená-lo ao pagamento da quantia a seguir especificada, com a fixação do prazo de quinze dias, a contar da notificação, para que comprove, perante o Tribunal (art. 214, inciso III, alínea 'a', do Regimento Interno do TCU) , o recolhimento da dívida ao Tesouro Nacional, atualizada monetariamente e acrescida dos juros de mora, calculados a partir da data discriminada, até a data do recolhimento, na forma prevista na legislação em vigor;
	VALOR (R$) 
	DATA 

	R$ 43.500,00 (D) 
	2/7/2009  

	R$ 258,67 (C) 
	2/7/2009  

a.2) Reduzir a multa aplicada no item 9.3 do Acórdão 4268/2020-TCU-Primeira Câmara;
b)  conhecer do recurso de reconsideração interposto por Mário Augusto Lopes Moysés e, no mérito, dar-lhe provimento parcial para reduzir a multa que lhe foi imposta pelo item 9.4 do Acórdão 4268/2020-TCU-Primeira Câmara;
c) dar ciência do acórdão que for prolatado ao recorrente e aos demais interessados, ressaltando-se que o relatório e o voto que o acompanharem podem ser consultados no endereço www.tcu.gov.br/acordaos, no dia seguinte ao de sua oficialização."
É o relatório.

8.1. Lázaro Macedo Barbosa (164.294/OAB-MG) e outros, representando Márcio Lima de Paula.  
8.2. Pedro Estevam Alves Pinto Serrano (90.846/OAB-SP) e outros, representando Mário Augusto Lopes Moysés.

Procurador Marinus Eduardo De Vries Marsico.

TOMADA DE CONTAS ESPECIAL. MINISTÉRIO DO TURISMO. CONVÊNIO. XXVIII CAVALGADA DE JAGUARAÇU/MG. FALTA DE COMPROVAÇÃO DE NEXO ENTRE OS RECURSOS FEDERAIS TRANSFERIDOS E AS DESPESAS REALIZADAS. CONTAS IRREGULARES. DÉBITO. MULTA. IRREGULARIDADES PRATICADAS POR GESTORES DO MINISTÉRIO. MULTAS. RECURSOS DE RECONSIDERAÇÃO. CONHECIMENTO. PROVIMENTO PARCIAL.

TOMADA DE CONTAS ESPECIAL (TCE)

Secretaria de Recursos (Serur); Secretaria de Controle Externo de Tomada de Contas Especial (SecexTCE).

Em julgamento, recursos de reconsideração interpostos por Márcio Lima de Paula e Mário Augusto Lopes Moysés contra o Acórdão 4268/2020-TCU-Primeira Câmara, por meio do qual o Tribunal julgou irregulares as contas do primeiro recorrente, imputou-lhe débito e multa com fundamento no art. 57 da Lei 8.443/1992, bem como aplicou ao segundo recorrente multa com fundamento no art. 58 da mesma lei. 
Nesta oportunidade, Márcio Lima de Paula, ex-prefeito municipal, alega que teria ocorrido cerceamento de defesa em razão do interstício temporal entre a publicação da pauta de julgamento e a sessão correspondente, que teria solicitado a retirada do processo da pauta de julgamentos por não haver representante legal habilitado nos presentes autos, nem prazo hábil para a elaboração de sua defesa. Defende que Portaria TCU 61/2020 teria suspendido por trinta dias os prazos processuais, inclusive para a interposição de pedido de sustentação oral.
Quanto ao débito, o recorrente apresenta documentos que comprovariam o nexo de causalidade entre os pagamentos e os repasses do convênio. Em relação ao pagamento realizado antes da assinatura do convênio, no valor de R$ 185.000,00, justifica que R$ 148.000,00 (locação de equipamentos de infraestrutura) estariam fora do plano de trabalho e teriam sido custeados por recursos municipais. O pagamento do restante, R$ 36.500,00, (divulgação do evento) , teria sido um equívoco contábil, saneado com a devolução do valor pela empresa, conforme extrato bancário de peça 86, p. 6.
Sobre realização do pregão presencial em detrimento do eletrônico, o ex-prefeito argui incapacidade técnica e humana do município à época. Sublinha que os documentos acostados às peças 86 e 88 poderiam suprir a ausência: (i) da cotação dos preços; (ii) do anexo ao edital do Pregão Presencial 5/2009 (especificação dos objetos e quantitativos) ; (iii) da retenção dos tributos antes do pagamento final à empresa.
E, no que se refere à contratação dos shows artísticos por meio de cartas de exclusividade, o recorrente alega que o Acórdão 96/2008-TCU-Plenário era recente à época dos fatos; que havia pareceres da assessoria jurídica do município indicando que as contratações artísticas estariam em conformidade à Lei 8.666/1993; que o Supremo Tribunal Federal teria firmado entendimento de que não há como se considerar irregular a contratação de show artístico por inelegibilidade de licitação quando o gestor público se cerca das cautelas necessárias para evitar ilícitos ou danos; que não seria possível a flexibilização das datas de uma festa anual tão tradicional com o objetivo de adequar a festa à agenda de determinado artista.  
Quanto aos valores arrecadados com a bilheteria, o recorrente aduz teriam sido aplicados na realização do evento; e quanto aos serviços de publicidade, afirma que teriam sido custeados com os valores previstos no plano de trabalho. 
Por seu turno, Mário Augusto Lopes Moysés, ex-secretário executivo do Ministério do Turismo, sustenta que não teria participado nem era de sua competência a avaliação técnica prévia do Convênio 330/2009, que do ponto de vista técnico e jurídico o MTur teria se manifestado favoravelmente à formalização do ajuste; que o Acórdão 3611/2013-TCU-Plenário teria afastado a responsabilidade de secretário executivo em situação análoga; que não teria praticado quaisquer atos em relação ao convênio após subscrevê-lo, uma vez que o repasse teria sido realizado pela Coordenação-Geral de Convênios e pelo setor financeiro; que não haveria má-fé, que a aplicação de sanção seria desarrazoada e não teria sido devidamente fundamentada.
Após examinar as razões recursais, a Secretaria de Recursos concluiu que foram trazidos elementos suficientes a alterar a deliberação recorrida, razão pela qual, com a concordância do Ministério Público junto ao TCU, propõe o conhecimento e o provimento parcial dos recursos, para reduzir débito e multa impostos a Márcio Lima de Paula, bem como reduzir a multa imposta a Mário Augusto Lopes Moysés.
Preliminarmente, ratifico o despacho exarado no sentido de que o presente recurso merece ser conhecido, porquanto preenche os requisitos de admissibilidade previstos nos arts. 32, inciso I, e 33 da Lei 8.443/1992.
Quanto ao mérito, concordo, especificamente em relação a Márcio Lima de Paula, com a análise empreendida pela secretaria especializada, e incorporo seus fundamentos às minhas razões de decidir, no que não conflitar com as considerações que se seguem.
Os documentos trazidos à análise desta Corte (peça 78) , quais sejam, notas de empenho, notas fiscais, cheques e extratos bancários, permitem atestar os pagamentos à empresa Aprodutora relativos aos shows artísticos (R$ 198.000,00) e aos serviços de divulgação em rádio e TV (36.500,00) , conforme plano de trabalho aprovado. 
Entretanto, não houve comprovação do efetivo pagamento aos artistas, em virtude da ausência de comprovantes assinados pelos próprios artistas ou por seus representantes legais identificados por meio de contrato social, contrato de exclusividade, instrumento de procuração ou declaração/carta de exclusividade, devidamente registrados em cartório.
Sobre esse ponto, a Serur entende que as alegações não afastariam a irregularidade, todavia, permitiriam uma atenuação da reprovabilidade da conduta, visto que, no momento dos fatos apurados (2009) , o entendimento consignado no Acórdão 96/2008-TCU-Plenário, no sentido de não aceitar a carta de exclusividade para subsumir os contratos de apresentações artísticas às hipóteses de inexigibilidade de licitação, ainda não era amplamente conhecido, sobretudo por gestores de pequenas municipalidades como Jaguaraçu/MG. 
Acompanho, embora sob distintos fundamentos, as conclusões da unidade instrutora. Não se pode ignorar que se trata de inexigibilidade irregular de licitação, na qual não foram cumpridos os requisitos legais, tampouco as cláusulas do próprio convênio, que de forma clara e precisa inclusive diferenciou contratos de exclusividade de cartas de exclusividade, indicando a penalidade de glosa (cláusula terceira, inciso II, alínea "ll" - peça 40) :
"ll) apresentar na prestação de contas, quando da contratação de artistas consagrados, enquadrados na hipótese de inexigibilidade prevista no inciso III do art. 25 da Lei 8.666/1992, atualizada, por meio de intermediários ou representantes, cópia do contrato de exclusividade dos artistas com o empresário contratado, registrado em cartório, sob pena de glosa dos valores envolvidos. Ressalta-se que o contrato de exclusividade difere da autorização que confere exclusividade apenas para os dias correspondentes à apresentação dos artistas e que é restrita à localidade do evento, conforme dispõe o Acórdão 96/2008-TCU-Plenário do TCU;"
Inaceitável, pois, a alegação de desconhecimento desse comando. 
Contudo, a despeito de representar grave impropriedade na execução convenial, a ausência do referido documento por si só não enseja a condenação em débito, cabendo, para isso, apurar a efetiva realização das apresentações contratadas e, mais importante, o nexo de causalidade entre os recursos federais repassados ao convênio e o seu concreto recebimento pelos artistas ou por seus representantes devidamente habilitados. (ex vi do Acórdão 1435/2017-TCU-Plenário) 
Ocorre que, em convênios celebrados antes da Portaria MTur 153, de 6 de outubro de 2009, o TCU tem admitido, excepcionalmente, para o estabelecimento do nexo de causalidade, os documentos de pagamento à empresa contratada, sem necessidade de apresentar os recibos dos cachês, já que não eram exigidos do gestor à época. (ex vi do Acórdão 1892/2020-TCU-Plenáriolena¿rio) 
Dado que o convênio sob análise teve vigência de 3/6/2009 a 27/8/2009, antes, portanto, da referida portaria, não seriam exigidos na prestação de contas os documentos comprobatórios do efetivo recebimento do cachê pelos artistas.
Desse modo, pode-se admitir a composição do nexo de causalidade a partir dos documentos comprobatórios de pagamentos à empresa intermediadora, acostados à peça 78. 
Quanto à arrecadação de bilheteria, a unidade instrutora sublinha que não houve comprovação da aplicação desses recursos no evento, nem do recolhimento à conta do Tesouro Nacional, conforme preconizava a cláusula terceira, inciso II, alínea "dd", do termo de convênio (peça 40) , razão pela qual propõe que o débito imputado pelo Acórdão 4268/2020-TCU-Primeira Câmara seja reduzido para o montante obtido com a venda de ingressos. 
Acolho essa proposta, registrando apenas que a Serur indicou erroneamente o quantum de R$ 43.500,00, enquanto o correto seria R$ 43.050,00.
No tocante à defesa apresentada por Mário Augusto Lopes Moysés, na condição de secretário executivo do Ministério do Turismo à época dos fatos, considero que não há argumentos capazes de reduzir a multa imposta ao recorrente, discordando, nesse ponto, da análise da unidade instrutora, abaixo transcrita:
"8.12. No que se refere ao quantum da penalidade, entende-se que cabe ao Relator ad quem avaliar a conveniência e oportunidade de reduzir a multa de R$ 20.000,00 que lhe foi aplicada. 
8.13. Isso porque, caso o responsável tivesse subscrito a avença, contrariando manifestações técnicas anteriores, lhe seria exigido um dever de cuidado e cautela além do habitual. Todavia, na situação em apreço, ainda que a delegação de competência não afaste a responsabilidade do delegante nos termos da pacífica jurisprudência deste Tribunal, a assinatura da presente avença foi amparada por dois pareceres técnicos favoráveis."
A responsabilização do secretário executivo nesta TCE se deu em razão de ter assinado o Convênio 703534/2009 sem verificar eventual falha e/ou deficiência da proposta, do plano de trabalho e dos pareceres técnico e jurídico. 
Ressalto que, no projeto, havia a estimativa da presença de público de 21 mil pessoas, para shows de artistas renomados como Chitãozinho e Xororó e Gian e Giovani, a ser executado por município de aproximadamente 2.860 habitantes. Não houve pesquisa de preços, não foi considerada a possibilidade de cobrança de ingressos do evento, nem foi verificada a viabilidade de contração de outras atrações, com vistas a selecionar a proposta mais vantajosa para a Administração. Além disso, sabia-se que o cronograma de desembolso previsto no plano de trabalho não seria cumprido.
Assim, compartilho do entendimento consignado no voto da decisão recorrida:
"Mário Augusto Lopes Moysés, ao assinar o termo de convênio, não praticou ato meramente formal, sem nenhuma importância. Pelo contrário, assumiu obrigações em nome do concedente e, ainda que não lhe possa ser exigido o exame de minúcias desses termos de convênios, deveria ter questionado ou mesmo impedido tal transferência, com tantos problemas facilmente verificáveis. Esse responsável não pode se escusar alegando que seguiu pareceres da área técnica, mormente porque tais documentos estavam desprovidos de uma análise minimamente razoável da questão, envolvia montante de recursos substancial e não era mais possível honrar o cronograma previsto."
As irregularidades atribuídas ao recorrente não se relacionam com o débito questionado nestes autos. A responsabilidade do agente público decorre de sua atuação sem nenhum cuidado com a coisa pública, tendo praticado, no mínimo, erro grosseiro a ensejar multa com fundamento no art. 58, inciso II, da Lei 8.443/1992. 
Destarte, na ausência de fatos novos, e considerando que a questão foi devidamente tratada na decisão recorrida, entendo não ser necessária a reapreciação do caso pelo mesmo colegiado para fins de dosimetria.
Feitas essas considerações, deve-se conhecer dos recursos interpostos por Mário Augusto Lopes Moysés e Márcio Lima de Paula, para negar provimento ao primeiro e dar parcial provimento ao segundo, reduzindo o débito e a multa aplicados ao recorrente por intermédio do Acórdão 4268/2020-TCU-Primeira Câmara.
Ante o exposto, voto por que o Tribunal adote o Acórdão que ora submeto à deliberação deste Colegiado.
TCU, Sala das Sessões Ministro Luciano Brandão Alves de Souza, em 22 de junho de 2021.
Ministro BRUNO DANTAS 
Relator